【裁判字號】    98,訴,140
【裁判日期】    990113
【裁判案由】    侵權行為損害賠償
【裁判全文】
臺灣高雄地方法院民事判決               98年度訴字第140號
原      告    丁○○
訴訟代理人    方春意律師
複  代理人    蔡建賢律師
被      告    丙○○
兼法定代理人  乙○○
              甲○○
共      同    余景登律師
訴訟代理人
上列當事人間請求侵權行為損害賠償事件，經本院刑事庭移送前
來（97年度審交簡附民字第123 號），本院於民國98年12月30日
言詞辯論終結，判決如下：
    主      文
被告應連帶給付原告新臺幣玖萬捌仟柒佰參拾捌元，及自民國九
十七年八月七日起至清償日止，按週年利率百分之五計算之利息
。
原告其餘之訴駁回。
訴訟費用由被告連帶負擔百分之五，餘由原告負擔。
本判決第一項得假執行。但被告如以新臺幣玖萬捌仟柒佰參拾捌
元為原告預供擔保後免為假執行。
原告其餘假執行之聲請駁回。
    事實及理由
一、原告主張：被告丙○○於民國96年6 月8 日22時30分許，在
    騎乘車牌號碼5HX-169 號機車，沿高雄市○○○路由西向東
    方向行駛，行至該路段與河堤路口附近時，應注意劃有二段
    式左轉標線路段，機車應進入待轉區，始得左轉並繼續前進
    ，竟疏未注意而貿然違規左轉，適原告騎乘車牌號碼XZB-59
    7 號機車，沿河堤路由南向北行駛至上開路口，原告因閃躲
    不及而與被告所騎乘之機車發生碰撞（下稱系爭事故），因
    此受有前十字韌帶斷裂與內外側半月板撕裂傷等傷害（下稱
    系爭傷害），且被告之上開過失傷害行為，業經鈞院以97年
    度審交簡字第1258號刑事案件判處拘役40日，而原告則為此
    支出醫療費用新臺幣（下同）22,389元、看護費用124,000
    元，精神上更因此痛苦不堪，得請求精神慰撫金200 萬元。
    又被告丙○○行為時尚未滿20歲，被告甲○○、乙○○為被
    告丙○○之法定代理人，自應與被告丙○○負連帶賠償責任
    。為此爰依民法第184 條、第191 之2 條、第193 條及第18
    7 條第1 項之規定提起本訴，並聲明：(一)被告應連帶給付原
    告2,146,38 9元，及其中2,143,539 元自起訴狀繕本送達之
    翌日即97年8 月7 日起至清償日止；其中2,850 元自98年12
    月16日起至清償日止，按週年利率5%計算之利息。(二)願供擔
    保請准宣告假執行。
二、被告則以：被告丙○○於上開時地固有違規左轉情事，惟並
    未與原告發生擦撞事故，其僅係基於好意而送原告就醫，而
    就原告請求之金額方面，根據原告之護理記錄，原告於住院
    期間其家人並非均24小時看護，而原告出院後其家人亦非均
    有看護，是其看護費用應以48,000元為適當，且觀諸兩造之
    學歷、身分、地位等一切情況，原告得請求之非財產損害以
    5 萬元為適當，此外原告所得請求之金額應扣除其所受領之
    強制汽車責任險理賠金額等語資為抗辯，並聲明：(一)原告之
    訴駁回。(二)如受不利之判決，願供擔保請准宣告免為假執行
    。
三、兩造不爭執事項：
  (一)被告丙○○於上開時地騎乘機車，未遵循二段式左轉之交通
    標誌而左轉。
  (二)被告丙○○係77年9 月23日生，於系爭事故發生時未滿20歲
    ，被告乙○○、甲○○為被告丙○○之父母，為被告丙○○
    之法定代理人。
  (三)被告丙○○因過失傷害行為，經本院以97年度審交簡字第12
    58號刑事案件判處拘役40日，並經本院以97年度交簡上字第
    270 號駁回其上訴。
  (四)原告業已支出醫療費用22,389元，並已領取強制汽車責任險
    65,651元。
四、得心證之理由
  (一)被告丙○○是否有於上開時地因騎車之過失撞及原告？
    按因故意或過失，不法侵害他人之權利者，負損害賠償責任
    ；無行為能力人或限制行為能力人，不法侵害他人之權利者
    ，以行為時有識別能力為限，與其法定代理人連帶負損害賠
    償責任；汽車、機車或其他非依軌道行駛之動力車輛，在使
    用中加損害於他人者，駕駛人應賠償因此所生之損害，民法
    第184 條第1 項前段、第187條第1 項前段、第191 條之2前
    段分別定有明文。又機器腳踏車行駛之車道及轉彎，應依標
    誌或標線之規定行駛，並應注意車前狀況，隨時採取必要之
    安全措施，道路交通安全規則第94條第3 項、第99條第1 項
    前段亦分別著有規定。經查：
    1.被告固否認與原告發生擦撞云云，惟其於本院刑事庭審理
      中業自承系爭事故發生當時，該路口除其與原告外，另外
      還有一對在走路的夫妻，此外沒有其他人車，因為當時已
      經快凌晨十二點，車很少等語（見本院刑事簡上卷第136
      頁），由此可知系爭事故發生當時，除兩造所騎乘之機車
      外，並無其他車輛經過現場，則原告顯非遭其他車輛擦撞
      而倒地發生系爭事故甚明；又衡以原告於系爭事故發生之
      後意識清楚、呼吸及脈搏均正常，有行政院國軍退除役官
      兵輔導委員會高雄榮民總醫院急診護理評估表乙份附於刑
      事卷內可參（見本院刑事簡上卷第55頁），依此原告之身
      體狀況，實無可能於行車途中，自行人車倒地，復參以被
      告於本件車禍發生後，除陪同原告至醫院就醫，並不斷對
      原告及其親屬致歉，復於警局備案時，自承違規左轉並擦
      撞告訴人機車等情，均為兩造所不爭，並與證人方煥文、
      方嬌、黃禹政於檢察官偵訊中所證互核相符（見臺灣高雄
      地方法院檢察署96他字9453號卷第17頁、第18頁、第23頁
      、97調偵362 號卷第6 頁），復有高雄市政府警察局三民
      第二分局鼎金派出所交通事故處理登記表乙份在偵查卷內
      可憑（見臺灣高雄地方法院檢察署96他9453號卷第9 頁）
      ，則若非被告確有違規左轉並擦撞告訴人機車致原告人車
      倒地，被告當不致於在案發後對於原告及其家屬不斷致歉
      ，並願意在派出所備案時，自承騎乘機車違規左轉之事實
      。是系爭事故當時既僅有被告騎乘機車行經現場，原告亦
      無自行人車倒地之可能，原告主張於被告機車違規左轉後
      遭被告機車撞擊乙節，已堪採信。至被告辯稱其道歉與至
      警方備案係為息事寧人及協助原告申請保險理賠云云，顯
      與常情不符而難採信。
    2.被告駕駛機車轉彎，應依標誌或標線之規定行駛，並應注
      意車前狀況，隨時採取必要之安全措施，而依被告前述之
      系爭事故發生當時情況，現場人車稀少並無不能注意之情
      事，被告竟疏未注意而未遵循二段式左轉之交通標誌左轉
      亦如前述，以致系爭事故發生，是其具有過失，自堪認定
      。又被告之過失行為致發生本件車禍，原告因而受有系爭
      傷害，亦有高雄榮民總醫院診斷（下稱榮總醫院）、高雄
      市立小港醫院（下稱小港醫院）、自由骨科診所診斷證明
      書在卷可按（見本院審交簡附民卷第21至23頁），其所受
      之傷害與被告之過失間自有相當因果關係。另被告丙○○
      於系爭事故發生時未滿20歲而為限制行為能力人，被告乙○○、甲○○為被告丙○○之法定代理人已如前述，且其
      於系爭事故時具有識別能力，亦為兩造所不爭執，從而原
      告請求被告連帶負侵權行為之損害賠償責任，自屬有據。
  (二)原告得請求被告賠償之數額以若干為適當？
    按不法侵害他人之身體或健康者，對於被害人因此喪失或減
    少勞動能力或增加生活上之需要時，應負損害賠償責任；不
    法侵害他人之身體、健康、名譽、自由、信用、隱私、貞操
    ，或不法侵害其他人格法益而情節重大者，被害人雖非財產
    上之損害，亦得請求賠償相當之金額，民法第193 條第1 項
    、第195 條第1 項前段分別定有明文。查被告乃因上開過失
    致原告受有系爭傷害，而應負侵權行為之損害賠償責任，則
    原告自得依上開規定請求被告予以賠償，茲審酌原告所得請
    求之各項金額如下：
    1.醫療費用部分：
      原告因系爭車禍支出醫療費22,389元乙節已如前述，則原
      告此部分之主張自堪予認定。
    2.增加生活費用部分：
      原告於事發後乃自97年6 月9 日起入住榮總醫院住院4 日
      ，該院認原告因系爭傷害需專人全日照顧2 個月，嗣於同
      年6 月21日入住小港醫院接受重建十字韌帶手術，於96年
      6 月29日出院，該院認其出院後需全日專人看護1 個月乙
      節，此有上開診斷證明書、榮總醫院98年11月13日高總管
      字第0980016607號函附病歷資料函覆表及小港醫院98年12
      月7 日高醫港秘字第0980001836號函在卷可憑（見本院卷
      第113 至116 頁），是原告於系爭事故中既係受有前十字
      韌帶斷裂及內外側半月版撕裂傷等傷害而入住榮總醫院，
      並入住小港醫院接受重建十字韌帶手術，依其傷勢而言，
      其於此住院期間之13日期間自應需人在旁予以看護照料，
      然原告亦自承住院期間家人並非24小時陪伴看護（見本院
      卷第122 頁），並有護理紀錄在卷可按（見本院卷第64頁
      、第66頁），則其此段期間家屬應僅有半日看護，自不得
      請求全日看護之費用，又原告於榮總醫院出院後至入住小
      港醫院期間，依榮總醫院前揭函覆雖需他人全日照護，惟
      依原告所填之病患出院護理計畫，其主要照顧者為自己，
      有該計畫在卷可證（見本院卷第65頁），則其家屬顯非24
      小時照護，應僅為半日看護，原告就此亦不得請求全日看
      護之費用，再者原告於97年6 月29日手術出院後應非即已
      復原而仍需照料，而其需人看護之期間上開2 間醫院所出
      具之意見雖有不同，惟小港醫院為原告其後接受手術之醫
      院，其掌握原告最新之病情及術後之情況，自以其出具之
      意見較為可採，故原告於小港醫院出院後即97年6 月29日
      後之1 個月內，亦因無法全然獨力自理生活而需人在旁全
      日佐理照應，至原告逾此範圍之看護主張，則無必要而難
      採信，而被告雖抗辯原告出院後應無24小時看護之必要云
      云，惟依原告就診醫院函覆原告確有全日看護之必要已如
      前述，而衡情一般家中無障礙空間較醫院欠缺，亦無護理
      人員照護，原告返家後家人反而需為全日照護亦非不符常
      情，被告抗辯應不可採。是原告因傷住院及休養階段，其
      應為半日看護者計應有22日，應為全日看護者則計為1 個
      月，而原告受傷後固係由其家人輪流代為照顧起居而非另
      僱看護，但親屬看護所付出之勞力，並非不能評價為金錢
      ，只因兩者身份關係密切而免除支付義務，此種親屬基於
      身份關係之恩惠，自不能加惠於加害人之被告，故應衡量
      及比照僱用職業護士看護情形，認原告因此受有相當親屬
      看護費之損害而得向原告請求賠償，則以現行看護行情之
      全日2,000 元、半日1,000 元計算，原告因此受有相當親
      屬看護費之損失應為82,000元（22×1000+30 ×2000），
      其逾此範圍外之請求即為無據。
    3.精神慰撫金部分：
      原告因上該事故乃受有系爭傷害，並因此為住院手術已如
      上述，且需進行復健，亦有上開自由骨科診所診斷證明書
      在卷可按，是原告既因系爭車禍受傷而須忍受身體痛苦及
      門診或復健之治療，其精神上自應受有痛苦可堪認定，而
      原告為高職畢業，年所得為23,865元，名下無任何財產，
      被告丙○○為大學生，年所得為1,835 元，名下亦無任何
      財產，被告甲○○為研究所肄業，目前在銀行工作，年所
      得為1,147,001 元，名下則有2 棟房屋、2 筆土地及2 輛
      汽車，被告乙○○高職畢業，年所得為359,041 元，名下
      無任何財產等情，此有稅務電子閘門財產所得調件明細表
      等件附卷足憑（見本院卷第11至18頁、第108 頁），並為
      兩造所不爭執，則本院審酌兩造之身分、地位、經濟能力
      ，並原告所受傷勢等一切狀況，認原告請求之非財產上損
      害200 萬元尚屬過高，應以6 萬元較為適當，其逾此部分
      應不予准許。
    4.綜上，原告得向被告請求之金額計為164,389 元，惟原告
      就系爭事故已業領得強制汽車責任保險給付65,651元已如
      前述，則依強制汽車責任保險法第32條所定，被保險人即
      被告受賠償請求時自得就上開保險給付主張扣除，經扣除
      此數額後，原告就系爭事故得請求賠償之金額即為98,738
      元。
五、綜上所述，原告乃因被告丙○○之過失而受有前開傷害，又
    被告丙○○於系爭事故發生當時為限制行為能力人，且具有
    識別能力，被告甲○○、乙○○為被告丙○○之法定代理人
    ，是原告依此得對被告請求侵權行為之損害賠償，而原告得
    向被告請求之項目及金額經本院審核及扣抵後計為98,738元
    ，從而原告依侵權行為之法律關係請求被告應連帶給付上開
    數額及其遲延利息，依法洵屬有據，自應予以准許，其逾此
    範圍外之請求即屬無據，應予駁回。
六、本件主文第1 項係所命給付之金額未逾50萬元之判決，依民
    事訴訟法第389 條第1 項第5 款之規定，自應依職權宣告假
    執行，而被告既陳明願供擔保聲請免為假執行之宣告，經核
    亦無不合，爰酌定相當之擔保金額准許之，至原告敗訴部分
    ，其假執行之聲請即失所依附，應予駁回。
七、據上論結，原告之訴為一部有理由，一部無理由，爰依民事
    訴訟法第79條、第85條第2 項、第389 條第1 項第5 款、第
    392條第2 項，判決如主文。
中    華    民    國    99    年    1     月    13    日
                  民事第四庭  審判長法  官  黃宏欽
                                    法  官  楊淑珍
                                    法  官  楊淑儀
正本係照原本作成。
如不服本判決，應於送達後20日內，向本院提出上訴狀並表明上
訴理由，如於本判決宣示後送達前提起上訴者，應於判決送達後
10日內補提上訴理由書（須附繕本）。
中    華    民    國    99    年    1     月    13    日
                                     書記官  王資惠

司法院資訊處製作；財團法人民間司法改革基金會備份。
